臺灣高等法院刑事判決　　　　　　　　　　　　　九十二年度上訴字第四五００號
　　上　訴　人
　　即　自訴人　財團法人南開技術學院
　　代　表　人　乙○○
　　代　理　人　賴重堯律師
　　被　　　告　辛○○
　　　　　　　　甲○○
　　　　　　　　丁○○
　　　　　　　　己○○
　　　　　　　　庚○○
　　　　　　　　丙○○
　　　　　　　　戊○○
　　右六人共同
　　選任辯護人　陳寬強律師
右上訴人因被告偽造文書等案件，不服臺灣臺北地方法院八十六年度自字第一０八六
號，中華民國九十二年九月四日第一審判決（併案辦理案號臺灣臺北院檢察署八十六
年度偵字第四九○○號、八十六年度偵字第二五八八五號），提起上訴，本院判決如
左：
    主  文
上訴駁回。
    理  由
一、自訴意旨詳如附件自訴狀、八十八年三月十六日自訴補充理由狀影本所載，自訴
    人因認被告等共同涉有刑法第二百十六條、第二百十四條、第二百十五條之行使
    使公務員登載不實及行使業務登載不實文書罪嫌（原自訴狀誤載為涉犯刑法第二
    百十條、二百十四條之罪嫌，自訴補充理由狀已敘明更正）。
二、按犯罪事實應依證據認定之，無證據不得推定其犯罪事實。又不能證明被告犯罪
    者，應諭知無罪之判決，刑事訴訟法第一百五十四條第二項、第三百零一條第一
    項分別定有明文。次按刑事訴訟法上所謂認定犯罪事實之證據，係指足以認定被
    告確有犯罪行為之積極證據而言，該項證據自須適合於被告犯罪事實之認定，始
    得採為斷罪資料；如未能發現相當證據，或證據不足以證明，自不能以推測或擬
    制之方法，以為裁判之基礎。本件自訴人認被告辛○○、甲○○、丁○○、己○○、庚○○、丙○○、戊○○涉犯刑法第二百十六條、第二百十四條、第二百十
    五條之行使使公務員登載不實文書罪及業務登載不實文書罪嫌，係以自訴人財團
    法人私立南開工商專科學校（後改制為財團法人南開技術學院，下稱南開學院）
    董事會董事祝蘭生（已死亡，原審另為不受理判決）書寫之自述書及第六屆、第
    七屆董事會之董事史仲序，於民國七十八年十月二十八日出國，至八十年七月十
    一日始回國，又於八十年十月六日出國，至八十三年十一月十八日始回國；被告
    丁○○於八十二年四月十二日出國，至同年月十八日始返國；史仲序身在國外，
    絕不可能參加第六屆第五次（日期七十九年一月二十日）、第六屆第六次（日期
    七十九年九月二十二日）、第七屆第四次（日期八十一年八月二十三日）董事會
    會議，被告丁○○上開出國期間，不可能參加第七屆第六次（日期八十二年四月
    十七日）董事會會議等為其主要論據。
三、被告辛○○、甲○○經合法傳喚，無正當理由，均未於審判期日到庭，其二人於
    原審及被告丁○○、己○○、庚○○、丙○○、戊○○於原審及本院審理時均堅
    詞否認有自訴人所指之前開犯行，均辯稱：上開董事會會議都有召開，渠等均有
    參加等語；被告丁○○另辯稱：八十二年四月十七日召開之第七屆第六次董事會
    ，伊確實未在國內，惟事先已知悉會議事項，回國後詳閱會議內容始簽名等語。
    被告甲○○、丁○○、己○○、庚○○、丙○○、戊○○之選任辯護人為被告等
    辯護稱：南開學院之董事會確均有依法召開，董事會會議記錄亦係被告等有製作
    權而製作，性質上對自訴人有利而無害，與刑法上偽造文書罪之以足生損害於公
    眾或他人為特別要件不符，不構成偽造文書罪責；又自訴人前以被告甲○○明知
    其於七十三年二月二日至二月十四日期間出國，並未出席於七十三年二月九日召
    開之董事會，事後在該次會議紀錄上簽名表示出席；被告甲○○、丁○○、庚○○、己○○明知七十六年八月二十七日未在被告辛○○住處集會，竟於七十六年
    底某日由被告辛○○製作不實之南開工專第五屆董事會第九次會議紀錄，將逾保
    存年限會計憑證及月報、簿籍等銷燬，再由被告甲○○、丁○○、庚○○、己○○在會議紀錄上簽名表示確曾出席為決議，登載於業務上作成之董事會會議紀錄
    ，涉犯偽造文書、毀損文書罪嫌部分，業經臺灣臺北地方法院檢察署檢察官以八
    十六年偵字第三八四三號不起訴處分確定，與本件有連續犯之裁判上一罪關係，
    本件自訴人再行自訴，應諭知不受理判決等語。
四、經查：
      (一)自訴人前以被告甲○○明知其於七十三年二月二日至二月十四日期間出國，
        並未出席於七十三年二月九日召開之董事會，事後在該次會議紀錄上簽名表
        示出席；被告甲○○、丁○○、庚○○、己○○明知七十六年八月二十七日
        未在被告辛○○臺北市○○○路○段三○八巷十弄二號六樓住處集會，竟於
        七十六年底某日由被告辛○○製作不實之南開工專（後改名為南開技術學院
        ）第五屆董事會第九次會議紀錄，將逾保存年限會計憑證及月報、簿籍等銷
        燬，再由被告甲○○、丁○○、庚○○、己○○在會議紀錄上簽名表示確曾
        出席為決議，登載於業務上作成之董事會會議紀錄，涉犯刑法第二百十五條
        偽造文書、刑法第三百五十二條毀損文書罪嫌部分，業經臺灣臺北地方法院
        檢察署檢察官以八十六年度偵字第三八四三號為不起訴處分，嗣經台灣高等
        法院檢察署以八十六年度議字第二九０二號駁回再議之聲請而確定等情，固
        據被告等提出臺灣臺北地方法院檢察署八十六年度偵字第三八四三號不起訴
        處分書及臺灣高等法院檢察署八十六年度議字第二九０二號處分書各一份在
        卷可稽。惟本件自訴人自訴被告等涉犯行使使公務員登載不實文書及行使業
        務上登載不實文書罪嫌之犯罪時間，分別為七十七年八月二十四日第六屆第
        二次董事會、七十八年三月二十日第六屆第三次董事會、七十八年八月三十
        日第六屆第四次董事會、七十九年一月二十日第六屆第五次董事會、七十九
        年九月二十二日第六屆第六次董事會、八十年八月五日第七屆第二次董事會
        、八十一年八月二十三日第七屆第四次董事會、八十二年四月十七日第七屆
        第六次董事會，與前開不起訴處分認定之犯罪時間相隔約一年或一年以上；
        且上開行為既經檢察官為不起訴處分確定，與本件自訴部分實難認二者有連
        續犯之裁判上一罪關係，應均非該不起訴處分效力所及，所為本件自訴人就
        被告甲○○、丁○○、庚○○、己○○部分再行起訴應諭知不受理判決之辯
        解容有誤會，先予敘明。
      (二)從自訴人指陳之各該次董事會會議記錄觀之，其出席人欄均有董事之親筆簽
        名，迄今未有董事表示該等簽名係由他人所偽造，即便原董事長顧珮箴、董
        事史仲序、丁○○（詳後述），曾有董事會開會時人在國外，仍在出席人欄
        簽名之情事，惟其等亦未主張該簽名係他人所偽造，是該出席人欄之董事簽
        名應可推定為真正。又被告即南開學院董事甲○○於原審，董事丁○○、己○○、庚○○、丙○○於原審及本院審理時、被告即南開學院原校長辛○○
        於原審、被告即原董事會秘書戊○○於原審及本院審理時均堅稱各次之董事
        會會議均有召開；而依自訴人所提出之同案被告祝蘭生自述狀及祝蘭生於原
        審審理時之陳述：「七十四年進入董事會後，開會地點都在中國飯店，召集
        都由前任校長召集，拿空白的紙讓我們簽名，聊聊之後就結束」（見原審八
        十七年二月十二日訊問筆錄）；「至於開董事會，也可以說是餐會，大家聚
        在一起，互相道賀一番，隨便聊聊天，說說家常話，然後就有前任校長辛○○先生主持，以非拘儀式的簡單報告一點校務和開會主要議題後，各董事就
        在空白的會議紀錄上簽名，不過有時在一次會議上簽了兩、三個空白的會議
        紀錄，大家都不以為然，視為小事．． ．我們開會的地點，最多應該是台
        北市○○路中國大飯店，據前顧校長說：這裏離車站近，各董事從遠方來較
        為方便，所以選在此處。現任董事長顧珮箴女士說：第五屆第九次董事會於
        民國七十六年八月二十七日在北市○○○路○段三０八巷十弄二號六樓召開
        的，問我記得不記得，一時我覺得有點驚訝，反問她這是什麼地方，她說是
        顧校長的寓所，我的回答是不可能的，因為從來沒有在前顧校長家中開過董
        事會，我個人不知他家在何處，也未曾去他家，其會議內容更不清楚了」（
        見原審卷壹第三十六頁至第四十一頁）等語，依祝蘭生上開所述，益可證明
        董事會應有如期召開，否則為何要大多選在離車站近之台北市○○路中國飯
        店，方便從外地來之董事開會？另依祝蘭生上開所言，「仍有非拘儀式的簡
        單報告一點校務和開會主要議題」，可見董事會尚非完全未談到有關之校務
        及議題，或因南開學院董事會較少爭議事項，在較和諧融洽之情形下，有未
        完全依照議事規則開董事會之情形，而予祝蘭生有聊聊天、說說家常話之感
        覺，但不能因此即謂董事會有未真正開會之情事。再者，本件自訴人自訴犯
        罪時間為七十七年至八十二年，距離祝蘭生八十七年陳述之時間相隔數年，
        個人記憶或有不清晰之處，參酌上揭所述，自無法僅憑其陳述，而謂自訴人
        所主張之上開董事會會議均未召開。
      (三)依卷附之史仲序、被告丁○○及顧珮箴之入出境紀錄所載，史仲序於民國七
        十八年十月二十八日出國，至八十年七月十一日始回國，又於八十年十月六
        日出國，至八十三年十一月十八日始回國；顧珮箴於七十八年十一月五日出
        國，七十九年九月六日回國；被告丁○○於八十二年四月十二日出國，至同
        年月十八日始返國；史仲序身在國外，應不可能參加第六屆第五次（日期七
        十九年一月二十日）、第六屆第六次（日期七十九年九月二十二日）、第七
        屆第四次（日期八十一年八月二十三日）董事會會議；顧珮箴不可能參加第
        六屆第五次（日期七十九年一月二十日）董事會會議（自訴代理人於本院訊
        問時雖稱顧珮箴亦未參加七十七年九月二十二日之第六屆第六次董事會會議
        ，惟依顧珮箴之
        月二十三日離境，則其有無參加該次董事會議，尚屬無從查證）；被告丁○○上開出國期間，亦應不可能參加第七屆第六次（日期八十二年四月十七日
        ）董事會會議。雖上開董事會會議記錄之出席人欄均有其等之簽名，惟史仲
        序已死亡一節，為自訴人所自承，則其究於何時、何處，以何方法在第六屆
        第五次、第六次、第七屆第四次會議紀錄上簽名？會前或會後所簽？其原委
        如何已無法得知；被告顧佩偵坦承該簽名係其在未參加會議之情形下所簽；
        被告丁○○亦坦認第七屆第六次董事會會議召開時，其人尚在國外，惟陳稱
        ：「伊於出國前已知悉會議內容，回國後詳閱內容始簽名」等語。是被告丁○○及史介序、顧佩箴未參與上開董事會會議之事實雖堪認定，然此亦僅能
        證明其等未參加上開董事會會議，於事前或事後在出席人欄簽名，尚難因此
        即推論董事會會議均未召開，或其他董事均未參加。
五、綜上，本件並無從證明自訴人所指之上揭董事會會議確未實際召開，可證明者乃
    原董事長顧珮箴、董事史仲序、丁○○確有人在國外未能參加董事會會議，卻在
    會議紀錄出席人欄簽名之情事，則擔任會議紀錄之被告戊○○、校長辛○○有無
    明知為不實之事項，而使公務員登載於公文書，足以生損害於公眾或他人並行使
    之？有無從事業務之人，明知為不實之事項，而登載於其業務上作成之文書，足
    以生損害於公眾或他人並行使之？被告甲○○、丁○○、己○○、庚○○、丙○○有無與之共犯上開之罪？玆論述如下：
    (1)按刑法第二百十四條之使公務員登載不實事項於公文書罪，須一經他人之聲明
      或申報，公務員即有登載之義務，並依其所為之聲明或申報予以登載，而屬不
      實之事項者，始足構成，若其所為聲明或申報，公務員尚須為實質之審查，以
      判斷其真實與否，始得為一定之記載者，即非本罪所稱之使公務員登載不實。
      又刑法上之偽造文書罪，以足生損害於公眾或他人為特別要件，所謂足生損害
      ，固不以實已發生損害為必要，然亦必須有足以生損害之虞者，始足當之，若
      其僅具偽造文書之形式，而實質上並不足以生損害之虞者，尚難構成本罪。
    (2)查教育部審查南開學院年度決算、預算資料准予備查或會計主任任免及私立技
      專學校申請重要儀器補助設備案，究是形式審查或實質審查，教育部分別於九
      十一年六月十八日以台（九一）技（二）字第九一０七五八九０號函覆：「．
      ．二、關於預算及決算部分：學校董事會在通過年度之預、決算審查事項後，
      即依據當時之私立學校法第五十七條，私立學校校產及基金之管理使用受主管
      機關之監督，及第六十一條，預算須報經主管機關核定之規定，報經本部核備
      。．．．而審核過程，則將簽會本部相關單位，若有不符合各單位當時規定情
      事，或核有應請學校注意或修正事項時，則函請學校改善或修正後再報；若無
      不符合規定事項時，則同意其備查。三、關於七十八年學校董事會聘請廖雀小
      姐擔任學校會計主任一職，案經本部收文並審核後，於７８．０７．２７台（
      ７８）會３６８４５號函同意先行代理，但仍請依私立學校會計制度準則規定
      ，遴選符合主辦會計人員遴用資格者擔任。而本案之審理係依據私立學校會計
      制度準則中，會計人員管理準則第七條規定，私立高中以上（含專科）之會計
      主任資格，應具有上開規定所述之六個條件之一者遴用之。案經本部審查其資
      格，發現廖君並不符合上開規定，故僅同意其先行理，仍請該校應另覓符合資
      格者遴用之」、於九十二年三月二十一日以台技（三）字第０九二００二七六
      七七號函覆：「．．二、本部審查南開工商（現南開技術學院）年度決算、預
      算資料若准予備查，則依「私立學校建立會計制度實施辦法」第十二條規定，
      以公文正式函覆該校同意存部備查。三、本部八十六年審查私立技專申請重要
      儀器補助設備案，係依本部「獎補助私立科技大學、技術學院及專科學校儀器
      件如下：（一）核准立案二年以上；（二）辦妥財團法人設立登記及變更登記
      ，如因地目或其他特殊原因以致無法完成變更登記者，不在此限；（三）董事
      會及學校各項措施均合規定；（四）學校會計制度健全。四、符合前開資格之
      學校須檢附申請書、規格說明書、專責小組及董事會會議紀錄等相關資料向本
      部提出申請，本部復依各校視導、評鑑、行政考核與財務成績、辦學規模、成
      本及學生人數計算獎補助款，該核算金額須提本部「獎補助審查委員會」決議
      後始正式行文函請學校製據請款」，有上開函文在卷可參。是由教育部之上開
      函文可知，就南開技術學院年度決算、預算資料准予備查部分，教育部雖並未
      為實質之審查，惟亦僅止於同意其備查而已，並未將該等資料登載於職務上所
      掌之公文書上，與使公務員登載不實罪之要件尚屬有間；而就會計主任任免及
      私立技專校申請重要儀器補助設備案部分，則有實質之審查，是就本件董事會
      決議事項涉及會計主任任免或申請補助部分，自亦不符使公務員登載不實罪之
      要件。
    (3)如前所述，南開學院董事會董事史仲序、丁○○、董事長顧珮箴確有上開未出
      席董事會會議，卻在出席人欄簽名，被告即擔任董事會記錄之戊○○有將該不
      實事項登載於業務上作成之董事會會議紀錄之事實。惟查，依舊私立學校法第
      二十七條第一項、第二項規定（八十六年六月十八日修正，條文號次改為第二
      十九條，該條項內容未修正）：董事應親自出席董事會議，不得委派代表。董
      事會之決議，應有過半數董事之出席，以出席董事過半數之同意行之。但左列
      重要事項之決議（共有六款），應有三分之二以上董事之出席，以現任董事總
      額過半數之同意行之。亦即私立學校之董事會，董事應親自出席，一般之決議
      事項，僅須過半數之董事出席，出席董事過半數之同意便通過有效；重要事項
      之決議，則須三分之二以上之董事出席，董事總額過半數同意始通過有效。南
      開學院董事會，共有董事九人（包括董事長在內），此有會議紀錄在卷可憑；
      一般事項之決議，須有五位以上董事出席，三位以上董事同意便通過生效：重
      大事項之決議，則須六位以上董事出席，五位以上董事同意始通過生效。上開
      南開學院董事會董事史仲序、丁○○、董事長顧珮箴未出席，卻在出席人欄簽
      名之董事會會議，其議決事項，屬一般事項者，只須五位以上董事出席，三位
      以上董事同意便通過生效，屬重大事項者（抵押貸款、董事會組織章程修訂）
      ，則須六位以上董事出席，五位以上董事同意始通過生效。上開各該會議，即
      便扣除史仲序（第六屆第五次、第六次、第七屆第四次）顧珮箴（第六屆第五
      次）、丁○○（第七屆第六次），均無人數不足之問題，該次決議事項均不因
      其等有無簽名而有不同之效力。因之，雖史仲序、丁○○、顧珮箴未出席董事
      會會議，卻在出席人欄簽名，戊○○將該不實事項登載於業務上作成之董事會
      會議紀錄並行使之，均對原董事會決議事項無何影響，並未生損害於公眾或他
      人。況董事會依法召開董事會，會後確有依上開會議決議內容申請補助、備查
      或申辦貸款等，讓學校得以順利運行，此亦未生何損害於公眾或他人，與刑法
      第二六條、第二一四條之行使業務上登載不實文書罪之構成要件，亦屬有間。
六、綜上所述，本件查無足資證明自訴人所指董事會未召開之證據，雖史仲序、丁○○、顧珮箴未出席董事會會議，卻在出席人欄簽名，戊○○則將該不實事項登載
    於業務上作成之董事會會議紀錄並行使之，惟均與刑法第二百十六條、第二百十
    四條、第二百十五條之構成要件不符。此外，復查無其他積極證據足資證明被告
    等有何自訴人所指之犯行，應認不能證明被告等犯罪，自應為被告等均無罪之諭
    知。至於檢察官移送原審併辦部分（即臺灣臺北地方法院檢察署八十六年度偵字
    第二五八八五號、八十六年度偵字第四九００號案件），與本件為同一事實，本
    院自得予以審酌，併予敘明。
七、原審以不能證明被告等犯罪，均為無罪判決之諭知，經核並無不當，自訴人仍執
    前詞提起上訴，為無理由，應予駁回。
八、被告辛○○、甲○○經合法傳喚，無正當理由，未於本院審理時到庭，有送達證
    書在卷可稽，依刑事訴訟法第三百七十一條規定，不待其等陳述，逕行判決。
據上論斷，應依刑事訴訟法第三百六十八條、第三百七十一條，判決如主文。
中　　　華　　　民　　　國　　九十三　　年　　　十　　　月　　　十九　　日
                              臺灣高等法院刑事第二十一庭
                                  審判長法  官  葉　騰　瑞
                                        法  官  莊　明　彰
                                        法  官  劉　壽　嵩
右正本證明與原本無異。
不得上訴。
                                        書記官  廖　婷　璇
中　　　華　　　民　　　國　　九十三　　年　　　十　　　月　　 二十 　　日
